臺灣高等法院高雄分院民事判決　　　　　96年度上易字第51號
上　訴　人　乙○○
被上訴人　　丁○○
被上訴人　　丙○○
被上訴人　　己○○
被上訴人　　戊○○
共　　　同
訴訟代理人　洪千琪律師
上列當事人間請求辦理分割登記等事件，上訴人對於民國96年1
月31日臺灣高雄地方法院95年度重訴字第325 號第一審判決提起
上訴，本院於96年7 月24日言詞辯論終結，判決如下：
    主  文
原判決廢棄。
被上訴人應協同上訴人就坐落高雄縣鳳山市○○段第434 號、面
積856 平方公尺土地辦理分割登記為：如附圖所示A 部分面積43
7.92平方公尺分割登記為上訴人所有；如附圖所示B 部分面積41
8.08平方公尺分割登記為被上訴人所有，並按應有部分各四分之
一保持共有。
上訴人其餘上訴駁回。
第一審訴訟費用由上訴人負擔二分之一，餘由被上訴人負擔；第
二審訴訟費用由上訴人負擔。
    事實及理由
一、上訴人起訴主張：坐落高雄縣鳳山市○○段第434 號、面積
    856 平方公尺土地 (以下簡稱系爭土地）為兩造共有，上訴
    人的應有部分為1/2 、被上訴人之應有部分各為1/8 。兩造
    就系爭土地已於民國92年7 月20日成立協議，約定分割方案
    ，即先將系爭土地均分為前後兩部分，由上訴人抽籤分得後
    半部（即附圖所示A 部分位置），被上訴人共同分得前半部
    （即附圖所示B 部分位置），分得前半部者面積再減少6 坪
    （約19.84 平方公尺），分得後部半者，面積再增加6 坪。
    是上訴人分得之後半部土地，較被上訴人分得之前半部土地
    ，面積應出多出12坪（約39.68 平方公尺），被上訴人並應
    依上開分割協議，協同上訴人辦理分割登記。惟被上訴人屢
    經催促，均拒不會同辦理分割登記。爰依上開分割協議書，
    起訴請求被上訴人應協同上訴人就系爭土地辦理分割登記為
    ：如附圖所示A 部分面積447.84平方公尺分歸上訴人取得；
    如附圖所示B 部分面積408.16平方公尺分歸被上訴人取得，
    並按應有部分各1/ 4保持共有。
二、被上訴人則以：兩造於上開時間固就系爭土地成立分割協議
    ，惟依分割協議書記載，係約定分得Ａ位置者（即後半段）
    ，較分得B 位置者（即前半段）多出6 坪，非多出12坪等語
    ，資為抗辯。
三、原審判決兩造就系爭土地應予分割為如附圖所示A 、B 部分
    ，A 部分面積437.92平方公尺分歸上訴人取得、B 部分面積
    418.08平方公尺分歸被上訴人按其應有部分各4 分之1 保持
    共有。上訴人主張原審判決就系爭土地分歸其所有部分，短
    少9.92平方公尺（447.84－437.92＝9.92），而聲明不服，
    求為：(一)廢棄原判決；(二)被上訴人應協同上訴人就系爭土地
    辦理分割登記為：如附圖所示A 部分面積447.84平方公尺分
    歸上訴人取得；如附圖所示B 部分面積408.16平方公尺分歸
    被上訴人取得，並按應有部分各1/4 保持共有。被上訴人則
    求為：判決駁回上訴。
四、兩造就系爭土地為其共有，上訴人應有部分為2 分之1 ，被
    上訴人應有部分各為8 分之1 ，兩造於92年7 月20日成立分
    割協議，被上訴人於分割後願依應有部分比例保持共有，及
    系爭協議書之真正等，均不爭執，堪認為真實。兩造主要之
    爭點為，兩造協議分割方案，即依系爭協議書約定之內容，
　　分得後半部者，應較分得前半部者，多出12坪或6 坪？經查
　  ：
  (一)依協議書內容記載「茲經雙方抽籤同意土地分割，由甲方（
    即上訴人）抽到後半段，乙方（即被上訴人）抽到前半段。
    經分割後，均分前半段協議少六坪，後半段多六坪」（原審
    卷15頁）。是該協議內容究係土地均分之後，前半段扣除6
    坪、後半段增加6 坪，或是後半段較之前半段增加6 坪，意
    思即有不明。按之民法第98條規定，解釋意思表示，應探求
    當事人之真意，不得拘泥於所用之辭句。是契約應以當事人
    立約當時之真意為準，而真意何在，又應以過去事實及其他
　　一切證據資料為斷定之標準，不能拘泥文字致失真意（最高
  　法院19年上字第453 號判例參照）。
  (二)據該協議書之見證人，即當地里長甲○○證稱：兩造的持分
　　是各二分之一，當時約定系爭土地劃分為前半段、後半段，
　  分到前半段的，要補6 坪給後半段，兩塊土地的總面積差6
    坪，也就是分到前半段的，比分到後半段的少6 坪，不是少
    12坪（原審卷93頁）；當時不知道地坪是多少，只知道兩方
    各一半的持分，協調時有談妥抽中前半段的人要補後半段的
    人6 坪，前面的少6 坪，後面的多6 坪；當時如附圖所示A
    、B 部分都有面臨馬路，A 部分是臨既成道路，約4 公尺寬
    ，當時對面的大樓還沒有蓋，B 部分是側邊臨8 公尺預定的
    計畫道路，當時還只有私設道路，因為A 部分之土地有一部
    分提供作為既成道路使用，所以才談到分割時要補償；上訴
    人提出要補償6 坪，當時雙方的J 意思應該是A 、B 兩塊地
    差6 坪；協議書是我依據雙方協議的結果寫的，當時的認知
    是A 、B 兩塊地差6 坪（本院卷32至33頁）。證人之證詞並
    未違反上開協議書之文義，且兩造亦陳稱：A 部分面臨之既
    成道路有一部分是系爭土地所提供，才發生補貼坪數的問題
    ，實際作為該既成道路使用之土地多少並不清楚（本院卷33
    、34頁），則兩造於分割協議前，顯然並未確定系爭土地提
    供作為既成道路之土地面積若干，僅依上訴人提出之「6 坪
    」作為補償之依據，且依證人所述，協議當時兩造之認知為
    ，分割後前半段與後半段土地之面積相差為6 坪，即以該6
    坪土地作為既成道路之補償。
  (三)本院囑地政機關測量結果，固以系爭土地目前提供作為北側
    既成道路使用之土地為89平方公尺，該巷道自北邊已建築完
    成之巷道邊緣往南邊6 公尺為界，即寬度6 公尺，有測量成
    果圖可稽（本院卷51頁），及依本院卷附該巷道現況相片顯
    示，系爭土地北側土地上有新建大樓，系爭巷道並有新舖設
    之柏油路面，顯然於新建建築物後經過拓寬（本院卷37頁）
    。然兩造於92年間協議分割時，系爭土地北側土地（同段42
    3 地號）尚未建築建物，其間有約4 公尺寬之既成道路，經
    兩造陳明，及依原審勘驗現場筆錄並所拍攝之相片（原審卷
    45至46頁、52頁）顯示，當時423 號土地上尚未建築，該二
    筆土地間之既成道路亦僅為小巷，而按之一般人之社會經驗
    ，既成巷道通常由兩側土地所有人各分擔一半，則系爭土地
    於協議當時，兩造所認知提供作為巷道使用之土地顯然少於
    現況，尚非得以巷道之現況作為協議當時補償土地之依據。
    況且該既成巷道土地既然部分由系爭土地提供，且可經由該
    巷道向左或向右通行對外道路，如卷附相片及測量成果圖所
    示（原審卷52頁、73頁、本院卷37），並無如上訴人於原審
    所稱須另向他人購買或承租土地作為通行之用，故須由分得
    前半段土地之人另撥6 坪土地作為補償之情（原審卷84、85
    頁），而系爭既成道路土地既仍屬分得A 部分土地之人所有
    ，並便利分得A 部分土地者出入使用，兩造於分割時亦無令
    其他共有人精確分擔該部分土地之意思（如證人及兩造上開
    陳述），堪認仍應依系爭協議書之記載及證人證詞認定兩造
    協議之真意。
  (四)從而，應認兩造於協議分割當時，其真意乃使分得A 部分土
    地者，其面積較分得B 部分土地者多6 坪，即19.84 平方公
    尺，而如附圖所示之分割方案。上訴人主張A 、B 二地面積
    應相差12坪，即39.68 平方公尺，尚無足採。
五、綜上所述，上訴人本於兩造間協議分割契約之法律關係，請
    求被上訴人協同辦理分割登記，於按附圖所示，其中A 部分
    面積437.92平方公尺分割登記為上訴人所有，B 部分面積41
    8 .08 平方公尺分割登記為被上訴人按其應有部分各4 分之
    1 保持共有之範圍內為有理由，應予准許；逾此所為請求，
    為無理由，應予駁回。原審認依兩造協議分割方案，其中A
    部分面積437.92平方公尺應分歸上訴人取得，B 部分面積41
    8 .08 平方公尺應分歸被上訴人取得並按其應有部分各4 分
    之1 保持共有，固無不當，惟其誤為准兩造分割之判決，即
    有未受請求而為判決之違誤，是上訴意旨就上開應准許部分
    求予廢棄改判，為有理由，爰由本院予以廢棄，改判如主文
    第2 項所示。至於上訴人之請求不應准許部分，原判決未為
    上訴人敗訴之判決，固有未洽，惟其為不利上訴人之認定，
    結論並無二致，上訴人上訴意旨，請求增加受分割分配面積
    ，為無理由，應予駁回上訴人該部分之上訴。又本院審酌本
    件為履行共有物分割協議之訴訟，兩造就分割協議之內容發
    生爭執，且被上訴人所為訴訟行為，為防禦其權利所必要，
    故一審上訴人獲得勝訴判決部分，不宜令被上訴人全部負擔
    其訴訟費用，爰參酌民事訴訟法第80條之1 之規定，命上訴
    人負擔一部之訴訟費用。
據上論結，本件上訴為一部有理由，一部無理由，依民事訴訟法
第450 條、第449 條第2 項、第79條、第85條第1 項前段，判決
如主文。
中　　華　　民　　國　　96　　年　　8 　　月　　7 　　日
                            民事第一庭
                                審判長法官  黃金石
                                法      官  林健彥
                                法      官  謝肅珍
以上正本證明與原本無異。
本件不得上訴。
中　　華　　民　　國　　96　　年　　8 　　月　　7 　　日
                                書  記  官  蘇恒仁
